【裁判字號】    98,上,638
【裁判日期】    980915
【裁判案由】    拆屋還地
【裁判全文】
臺灣高等法院民事判決                   98年度上字第638號
上  訴  人  乙○○
            丙○○
            甲○○
被 上訴 人  戊○○
訴訟代理人  丁○○
上列當事人間請求拆屋還地事件，上訴人對於中華民國98年5 月
12日臺灣新竹地方法院97年度訴字第665 號第一審判決提起上訴
，本院於98年9 月1 日言詞辯論終結，判決如下：
    主      文
原判決關於命上訴人乙○○、丙○○給付部分，及該部分假執行
之宣告，暨訴訟費用之裁判（確定部分除外）均廢棄。
上廢棄部分，被上訴人在第一審之訴及其假執行之聲請均駁回。
其餘上訴駁回。
第一、二審訴訟費用（確定部分除外）由上訴人甲○○負擔。
    事實及理由
壹、程序方面
一、被上訴人於97年9 月24日起訴時，以乙○○、丙○○為被告
    （見原審卷第3 頁起訴狀），嗣於97年10月24日追加黃奕翔
    、徐佑昇、徐呈銘、徐永昌、甲○○為被告（見原審卷第24
    頁）。惟於97年10月28日原審言詞辯論期時，撤回對乙○○
    、丙○○、黃奕翔、徐佑昇、徐呈銘、甲○○之訴（見原審
    卷第34頁），原審被告僅剩徐永昌1 人。
二、訴訟中，「徐永昌」於98年3 月7 日死亡，經被上訴人於98
    年3 月30日具狀聲明，本件應由「徐永昌」之繼承人即乙○
    ○、丙○○、甲○○承受訴訟（見179-180 頁），原審准許
    乙○○、丙○○、甲○○3 人承受訴訟，並判決該3 人敗訴
    ，甲○○、乙○○、丙○○不服，均提起上訴，合先敘明。
貳、實體方面
一、被上訴人主張：伊所有坐落新竹巿親仁段二小段10-52 地號
    及10-66 地號土地（下稱系爭土地），為上訴人等之被繼承
    人徐永昌向訴外人謝健華購得門牌號碼新竹巿仁愛街44號之
    建物（下稱系爭建物）無權占用，爰依民法第767 條規定，
    請求上訴人拆除屋還地，並自本件起訴狀繕本送達翌日起至
    拆屋還地之日止，按月連帶賠償被上訴人所受相當租金之損
    害新台幣（下同）9,479 元。
二、上訴人乙○○、丙○○以：伊等已拋棄對徐永昌之繼承權，
    被上訴人再請求伊二人拆屋還地，並連帶給付相當租金之損
    害，於法無據等語。
三、上訴人甲○○則以：系爭建物占用系爭土地達40年之久，原
    地主新竹縣政府未有反對之意思表示，更核發違章建築修繕
    同意書，同意徐永昌修繕系爭房屋，足認新竹縣政府已同意
    徐永昌使用系爭土地；伊已依時效取得對系爭土地之地上權
    ；系爭土地因徐永昌占有管理使用所增之價值，即等同於徐
    永昌生前支付予新竹縣政府使用該等土地之租金，應認與新
    竹縣政府之間成立租賃關係，依買賣不破租賃之法則，上訴
    人對系爭土地屬有權占有使用等語，資為抗辯。
四、原審對於被上訴人之請求，判決：(一)上訴人應將坐落系爭土
    地上如新竹市地政事務所97年12月10日複丈成果圖所示之系
    爭建物拆除，並將占用之土地返還予被上訴人。(二)上訴人應
    自民國98年1 月7 日起至拆除主文第一項所示建物及返還土
    地予被上訴人之日止，按月連帶給付被上訴人7,583 元。(三)
    被上訴人其餘之訴駁回。(四)本判決第一項於被上訴人以111
    萬元為上訴人被告供擔保後，得假執行。(五)本判決第二項於
    被上訴人以2 萬元為上訴人供擔保後，得假執行。(六)被上訴
    人其餘假執行之聲請駁回。上訴人不服，提起上訴，聲明：
    原判決不利於上訴人部分廢棄，上開廢棄部分，被上訴人在
    第一審之訴及假執行均駁回。被上訴人則聲明：駁回上訴。
    （原審為被上訴人敗訴部分，未據被上訴人不服，已告確定
    ）
五、按所有人對於無權占有或侵奪其所有物者，得請求返還之，
    民法第767 條訂有明文。本件被上訴人主張其於97年9 月16
    日向新竹縣政府標售取得系爭土地之所有權；上訴人甲○○
    之夫、上訴人乙○○、丙○○之父徐永昌向訴外人謝健華購
    得未辦理第一次建物保存登記之系爭建物，占用系爭土地如
    新竹市地政事務所97年12月10日複丈成果圖所示面積合計65
    平方公尺之事實，業據提出土地登記謄本2 紙、照片22張為
    證，且經原審法院會同兩造至現場勘驗，並囑託新竹市地政
    事務所派員測量屬實，有97年12月10日勘驗測量筆錄、新竹
    市地政事務所97年12月12日新地測字第0970010670號函檢送
    之複丈成果圖可憑，復為上訴人所不爭執，自堪信為真實。
    惟，上訴人仍執前詞置辯，爰分述如下：
  (一)上訴人乙○○、丙○○部分：
    乙○○、丙○○抗辯：伊等已拋棄對徐永昌之繼承權，被上
    訴人再請求伊等拆屋還地為無理由等語。查：
    1.按房屋之拆除，為事實上之處分行為，未經辦理所有權第
      一次登記之建物，僅所有人或有事實上處分權之人，方有
      拆除之權限（最高法院97年度台上字第1101號判決參照）
      。
    2.系爭建物未辦理第一次保存登記，係徐永昌向訴外人謝健
      華所購得，兩造對此並不爭執，應可信為真實；徐永昌死
      亡後，其女即上訴人乙○○、其子即上訴人丙○○已拋棄
      對徐永昌之繼承權，有臺灣新竹地方法院98年5 月25日新
      院雲家謙98年度繼字第358 號通知可證（見本院卷第28頁
      ），足證乙○○、丙○○未因繼承取得系爭建物之事實上
      處分權。乙○○、丙○○就系爭建物既無事實上處分權，
      即無拆除之權限，依前揭說明，被上訴人請求乙○○、丙
      ○○拆除系爭建物返還占用之系爭屋土地，於法即屬無據
      ，則乙○○、丙○○抗辯被上訴人無權請求其等拆屋還地
      ，應可採信。
  (二)上訴人甲○○部分：
    1.甲○○抗辯：系爭建物占用系爭土地達40年之久，原地主
      新竹縣政府未曾有反對之意思表示，更核發違章建築修繕
      同意書，同意徐永昌修繕系爭房屋，足認新竹縣政府已同
      意徐永昌使用系爭土地云云，被上訴人則予否認。查：
      (1)按所謂默示之意思表示，係指依表意人之舉動或其他情
        事，足以間接推知其效果意思者而言，若單純之沉默，
        則除有特別情事，依社會觀念可認為一定意思表示者外
        ，不得謂為默示之意思表示（最高法院29年上字第762
        號判決參照）。
      (2)甲○○抗辯：新竹縣政府曾同意修繕系爭建物乙節，固
        據提出新竹縣政府於66年9 月26日核發之舊有違章建房
        屋修繕證影本為證，惟該修繕證僅係新竹縣政府依「據
        謝健華於66年9 月23日申請舊有違章建築房屋修繕坐落
        新竹市○○路22號經出具切結書到府（局）」，經核與
        修正前違章建築處理辦法第35條「違章建築在未依規定
        拆除或整理前，得准予修繕，但不得新建、增建、改建
        、修建」之規定准予修繕，以避免被認定係新違章建築
        予以取締之證明而已，有該修繕證可憑（見原審卷第41
        頁）。其上並無任何同意謝建華（或徐永昌）使用系爭
        土地之相關記載，難認該修繕證足以證明新竹縣政府同
        意上訴人使用系爭土地。
      (3)此外，甲○○並未舉證證明新竹縣政府有何舉動或其他
        情事，足以間接推知新竹縣政府同意徐永昌占用系爭土
        地，則其單純之沉默，不得謂為已有默示同意使用之意
        思表示。況，使用借貸之關係，非如租賃關係有民法第
        425 條買賣不破租賃規定之適用，基於契約相對性之原
        則，上訴人亦不得執其與新竹縣政府間之使用借貸關係
        ，據以對抗被上訴人（最高法院59年台上字2490號判例
        意旨參照），是上訴人此部分之抗辯不足採信。
    2.甲○○再抗辯：系爭建物占用系爭土地達40年之久，已因
      時效取得地上權云云。惟，按因時效取得地上權登記請求
      權者，不過有此請求權而已，在未依法登記為地上權人以
      前，仍不得據以對抗土地所有人而認其並非無權佔有。甲
      ○○未舉證證明其已依法登記為系爭土地之地上權人，則
      其據此抗辯非無權佔用系爭土地，亦無足取。甲○○於被
      上訴人起訴後，為時效取得地上權之抗辯，本院自毋庸為
      實體審查。
    3.甲○○又抗辯：系爭土地因徐永昌占有管理使用所增之價
      值，即等同於徐永昌生前支付予新竹縣政府使用該等土地
      之租金，應認與新竹縣政府之間成立租賃關係，被上訴人
      應受其拘束云云，被上訴人則予否認。查：
      (1)甲○○未提出任何證據證明其與原地主新竹縣政府間成
        立租賃契約，則其空言徐永昌占有管理使用系爭土地所
        增之價值，即等同於徐永昌生前支付予新竹縣政府使用
        該土地之租金，應認與新竹縣政府之間成立租賃關係云
        云，不足採信。
      (2)況，甲○○自承徐永昌曾向新竹縣政府提出承租系爭土
        地之請求，新竹縣政府並未同意出租（見本院卷第63頁
        ），再參諸新竹縣政府97年8 月27日府財產字第097011
        8799號函表明「新竹縣政府管理系爭土地，於97年4 月
        23日公開標售前無租賃或借貸關係，未曾核發土地使用
        同意書予占用人」等語（見原審卷第11頁），益徵甲○
        ○抗辯徐永昌與原地主新竹縣政府間有租賃契約云云，
        無足憑採。
    4.綜上，甲○○抗辯其對系爭土地有使用借貸、租賃關係、
      已依時效取得地上權，均不可採信，則被上訴人依民法第
      767 條規定，請求甲○○拆除系爭建物返還占用之系爭土
      地，即屬有據，應予准許。
六、按因故意或過失，不法侵害他人之權利者，負損害賠償責任
    ，民法第184 條第1 項前段定有明文。無權占用他人之物，
    係侵害他人對該物之所有權，可能獲得相當於使用該物之租
    金利益，所有權人因此受有相當於租金之損害，自得依民法
    第184 第1 項前段規定，請求無權占有人賠償所有人相當於
    租金之損害。復按城市地方土地之租金以不超過其申報地價
    年息百分之10為限，亦為土地法第105 條、第97條第1 項所
    明定。又土地法施行法第25條規定，土地法第97條第1 項所
    謂土地價額依法定地價；土地法第148 條規定，土地所有權
    人依本法所申報之地價，為法定地價，則土地法第97條第1
    項所謂土地申報價額即指該土地之申報地價而言。查：
  (一)被上訴人主張：系爭建物占用系爭10-52 地號土地34平方公
    尺；占用系爭10-66 地號土地31平方公尺之事實，有複丈圖
    可證，上訴人對此復不爭執，應可採信。
  (二)被上訴人主張：甲○○有事實上處分權之系爭建物無權占有
    系爭土地部分，詳如前述，亦可採信。則其依據侵權行為之
    法律關係，請求甲○○自起訴狀繕本送達翌日即98年1 月7
    日起至拆屋還地之日止，按月給付相當於系爭土地租金之損
    害，即屬有據。乙○○、丙○○對系爭建物無事實上處分權
    ，已如前述，則被上訴人請求乙○○、丙○○連帶給付相當
    於系爭土地租金之損害部分，於法無據，不應准許。
  (三)次查，系爭10-52 地號、10-66 地號土地於96年1 月申報地
    價每平方公尺均為17,500元，有地價第二類謄本可稽（見原
    審卷第21、22頁）；系爭建物距新竹市○○路約30至40公尺
    、距新竹市○○路約100 公尺，離清水公園約100 公尺，附
    近多為住宅區與眷村，亦有零星商家，生活機能尚稱便利，
    且新竹市○○路、東大路為新竹市○○○○道，本院參酌系
    爭建物之坐落位置、工商業繁榮程度、經濟價值，與徐永昌
    利用系爭建物經營乾洗店等情狀，認被上訴人所受相當租金
    之損害應以土地申報總價額年息百分之8 計算為適當，亦即
    每月應以7,583 元計算｛〔（17500 ×34）＋（17500 ×31
    ）〕×8 ％×1/12×＝7583，元以下四捨五入｝。
  (四)據上，被上訴人請求甲○○自98年1 月7 日起至拆屋還地之
    日止，按月給付7,583 元，應予准許，逾此部分，不應准許
    。
七、綜上所述，被上訴人依民法第767 條、184 條規定，請求甲
    ○○拆除系爭建物返還占用之系爭土地，並自起訴狀繕本送
    達翌日即98年1 月7 日起至拆屋還地之日止，按月給付7,58
    3 元之範圍內，為有理由，應予准許；逾此及對乙○○、丙
    ○○所為請求部分，為無理由，應予駁回。原審就上開不應
    准許部分，為乙○○、丙○○敗訴之判決，尚有違誤，乙○
    ○、丙○○上訴意旨指摘原判決關於此部分為不當，為有理
    由，應由本院將此部分廢棄，改判如主文第二項所示。至於
    上開應准許部分，原審判命甲○○給付，並依兩造之聲請，
    分別酌定相當金額宣告准為假執行及免為假執行，於法並無
    不合，甲○○上訴意旨指摘原判決不當，核無理由，應予駁
    回。
七、本件事證已臻明確，兩造其餘主張陳述及所提之證據，經本
    院審酌後，認不足以影響本判決之結果，均毋庸再予論述，
    附此敘明。
八、據上論結，本件乙○○、丙○○之上訴為有理由，甲○○之
    上訴為無理由，依民事訴訟法第449 條第1 項、第450 條、
    第78條，判決如主文。
中    華    民    國    98    年    9     月    15    日
                    民事第十五庭
                        審判長法  官  林恩山
                              法  官  郭松濤
                              法  官  陳雅玲
正本係照原本作成。
如不服本判決，應於收受送達後20日內向本院提出上訴書狀，其
未表明上訴理由者，應於提出上訴後20日內向本院補提理由書狀
（均須按他造當事人之人數附繕本）上訴時應提出委任律師或具
有律師資格之人之委任狀；委任有律師資格者，另應附具律師資
格證書及釋明委任人與受任人有民事訴訟法第466條之1第1項但
書或第2項（詳附註）所定關係之釋明文書影本。
中    華    民    國    98    年    9     月    15    日
                              書記官  葉國乾
附註：
民事訴訟法第466條之1（第1項、第2項）：
對於第二審判決上訴，上訴人應委任律師為訴訟代理人。但上訴
人或其他法定代理人具有律師資格者，不在此限。
上訴人之配偶、三親等內之血親、二親等內之姻親，或上訴人為
法人、中央或地方機關時，其所屬專任人員具有律師資格並經法
院認為適當者，亦得為第三審訴訟代理人。

司法院資訊處製作；財團法人民間司法改革基金會備份。
